臺灣嘉義地方法院民事判決　　　　　　　100年度訴字第607號
原　　　告　戴邱阿披
　　　　　　戴美華
　　　　　　戴玉彩
　　　　　　戴宏明
　　　　　　戴新榮
　　　　　　戴神扶
被　　　告　戴瑞宏
上列當事人間因被告過失致死案件，原告提起刑事附帶民事訴訟
請求損害賠償，經本院刑事庭以100年度交附民字第115號裁定移
送前來，本院於民國100年12月16日言詞辯論終結，判決如下：
    主  文
被告應給付原告戴宏明拾壹萬柒仟壹佰伍拾壹元及原告戴邱阿披
柒萬壹仟壹佰肆拾壹元，均自民國一○○年十月六日起至清償日
止，按週年利率百分之五計算之利息。
原告其餘之訴駁回。
訴訟費用由被告負擔九分之一，餘由原告負擔。
本判決第一項，得假執行。
原告其餘假執行之聲請駁回。
    事實及理由
壹、程序方面：
    原告戴邱阿披、戴美華、戴玉彩、戴新榮、戴神扶經合法通
    知，未於最後言詞辯論期日到場，核無民事訴訟法第386條
    所列各款情形，爰依被告聲請，由其一造辯論而為判決。
貳、實體方面：
一、原告起訴主張：
（一）緣被告平日係以駕駛車牌號碼C4-2760號自用小貨車載運
      貨物，為從事駕駛業務之人，於民國100年4月2日上午11
      時40分許，飲酒後駕駛上開自用小貨車，沿嘉義縣東石鄉
      ○○村縣道嘉179線公路由西向東方向行駛，嗣於同日上
      午11時44分許，行經該路段0.9公里處，本應注意飲用酒
      後，不能安全駕駛即不得駕車，駕駛汽車在行駛時，應注
      意車前狀況，且不得接聽行動電話，並隨時採行必要之安
      全措施，而依當時天候晴、日間有自然光線、路面柏油乾
      燥、無缺陷、無障礙物、視距良好等情況，並無不能注意
      之情形，竟疏未注意，與戴昆南騎乘之車號8GX-172號機
      車，發生對撞車禍，致被害人戴昆南人車倒地受傷，經送
      醫急救後死亡。
（二）按因故意或過失，不法侵害他人之權利者，負損害賠償責
      任。不法侵害他人致死者，對於支出醫療及增加生活上需
      要之費用或殯葬費之人，亦應負損害賠償責任。被害人對
      於第三人負有法定扶養義務者，加害人對於該第三人亦應
      負損害賠償責任。不法侵害他人致死者，被害人之父、母
      、子、女及配偶，雖非財產上之損害，亦得請求賠償相當
      之金額。民法第184條第1項、第192條、第194條分別定有
      明文。本案業經檢察官提起公訴，經嘉義地方法院檢察署
      100年度偵字第2590號、100年度偵字第4078號、100年度
      偵字第4079號偵查終結起訴，原告等爰依刑事訴訟法第48
      7條、第488條規定，提起附帶民事訴訟，並依前揭侵權行
      為損害賠償之規定，請求被告賠償下列金額：
    1.喪葬費用：新台幣（下同）371,000元。
      原告戴宏明支出喪葬費用共計371,000元。
    2.扶養費用：278,981元。
     (1)依行政院主計處於98年對於全國各縣市家庭收支調查報
       告中所為「平均每人月消費支出（按區域別分）」之調
       查，解釋上可作為扶養費用之計算標準。其中嘉義縣98
       年度平均每人月消費支出為15,052元，有行政院主計處
       所公佈嘉義縣98年度平均每人月消費支出分析表可證，
       ，故原告戴邱阿披每月所需之生活費以15,052元計。
     (2)按民法第1114條第1款規定：「左列親屬，互負扶養之義
       務：一、直系血親相互間。」、第1116-1條規定：「夫
       妻互負扶養之義務，其負扶養義務之順序與直系血親卑
       親屬同，其受扶養權利之順序與直系血親尊親屬同。」
       ，原告戴邱阿披為被害人戴昆南之配偶，與被害人戴昆
       南間互負扶養義務。被害人戴昆南死亡時約78歲，依簡
       易生命表所載平均餘命尚有9.73年，亦即被害人戴昆南
       對原告戴邱阿披尚負有9.73年扶養義務。又被害人戴昆
       南與原告戴邱阿披共有子女4人即原告戴美華、戴玉彩、
       戴宏明、戴新榮，故其扶養義務負擔為5分之1，計原告
       戴邱阿披得請求之扶養費用為278,981元【計算式：
       15,052元×12月×7.0000000（9.73年霍夫曼係數）÷5
       ＝278,981.96元，取其整數278,981元】。另原告戴神扶
       為被害人戴昆南與前配偶所生之子女，非原告戴邱阿披
       之直系血親卑親屬，故無前揭民法第1114條之適用。
    3.精神慰撫金：原告6人各800,000元。
      本件被害人戴昆南於事故前健康狀態尚稱良好，雖已70餘
      歲但仍行動自如，起居生活自由無虞，為家中配偶及五名
      子女之精神支柱。未料竟遭逢此巨變，原告等備受精神上
      痛苦，爰請求精神慰撫金各800,000元。
    4.綜上所述，被告應給付原告戴邱阿披1,078,981元【計算
      式：278,981元（扶養費）＋800,000元（精神慰撫金）＝
      1,078,981元】、被告應給付原告戴宏明1,171,000元【計
      算式：371,000元（殯葬費用支出）＋800,000元（精神慰
      撫金）＝1,171,000元】、被告應給付原告戴美華、戴玉
      彩、戴新榮、戴神扶各精神慰撫金80萬元，又原告戴邱阿
      披因本事件已獲強制汽車責任保險理賠268,350元，原告
      戴宏明、戴美華、戴玉彩、戴新榮、戴神扶每人各獲強制
      汽車責任保險理賠268,349元，應予扣除，故被告應給付
      原告之金額如訴之聲明所示。
（三）並聲明：1.被告應給付原告戴邱阿披810,631元及自本訴
      狀送達之日起至清償日止，按年息百分之五計算之利息。
      2.被告應給付原告戴宏明902,651元及自本訴狀送達之日
      起至清償日止，按年息百分之五計算之利息。3.被告應給
      付原告戴美華、戴玉彩、戴新榮、戴神扶每人各531,651
      元及自本訴狀送達之日起至清償日止，按年息百分之五計
      算之利息。4.訴訟費用由被告負擔。5.原告願供擔保請准
      宣告假執行。
二、被告則以：對於原告請求之喪葬費用、扶養費用部分並無意
    見，但因伊經濟不好，無能力賠償，又原告請求之精神慰撫
    金部分，其請求金額太高，且車禍之發生係被害人載昆南從
    被告對面騎機車過來，突然左轉來撞被告的，被告來不及閃
    躲，才發生車禍，應非全部為伊之過失，被害人載昆南之過
    失應比被告大。另未發生車禍前，被告雖有喝酒，但酒測值
    尚未達每公升0.31毫克，係救護車將傷患送醫後，警察來之
    前，伊心情怕又緊張，而且其他人又問伊車禍發生情形，然
    後又拿酒給伊喝，伊才又喝酒，以致酒測值到達每公升0.31
    毫克。
三、爭點事項：
（一）不爭執事項：
    1.被告於100年4月2日上午11時40分許，駕駛車牌號碼為C4-
      2760號之自用小貨車，沿嘉義縣東石鄉○○村縣道嘉179
      線公路由西往東方向行駛，嗣於同日上午11時44分許，行
      經該路段0.9公里處時，本應注意駕駛汽車在行駛時，應
      注意車前狀況，並隨時採行必要之安全措施，行經未劃分
      標線之道路會車時應靠右行駛並減速慢行，且會車相互之
      間不得少於半公尺，而依當時天候晴、日間有自然光線、
      路面柏油乾燥、無缺陷、無障礙物、視距良好等情況，並
      無不能注意之情形，竟疏未注意遵守上開交通安全規則；
      適有戴昆南騎乘之車牌號碼8GX-172號機車行經該處，亦
      未靠右行駛及減速慢行，也未於會車時保持安全距離，因
      而導致兩台車輛發生對撞，致使被害人戴昆南人車倒地，
      受有顱內出血、左股骨開放性骨折等傷害，經警到場處理
      ，並以酒精檢測儀器於同日中午12時11分對被告施以檢測
      ，測得被告呼氣所含酒精濃度為每公升0.31毫克，而被害
      人戴昆南經送醫急救後，於100年4月3日2時54分許不治死
      亡。
    2.被告因本件過失致死等案件業經本院以100年度交訴字第
      48號刑事判決判處被告犯不能安全駕駛動力交通工具罪，
      處有期徒刑2月；又犯過失致人於死罪，處有期徒刑7月確
      定在案。
    3.原告戴宏明支出喪葬費用共計371,000元，原告戴邱阿披
      得請求之扶養費用為278,981元。
（二）爭執事項：
      1.原告請求之精神慰撫金之金額若干為適當？
      2.戴昆南與有過失之程度?減輕賠償之額度?
四、法院之判斷：
（一）原告主張之事實，已據其提出與所述相符之戶籍謄本7份
      、喪葬費用收據8張、機車維修1張為證。而被告則因過失
      開車不慎造成戴昆南死亡之事實，亦經本院以100年度交
      訴字第48號刑事案件判處有期徒刑7月判決確定，有該案
      卷證可證，被告不否認有過失致死之行為，僅對過失程度
      有所爭執，惟查本件事故經送臺灣省嘉雲區車輛行車事故
      鑑定委員會鑑定，該委員會之鑑定結果亦為「戴瑞宏駕駛
      自小貨車，未劃分向標線之道路，會車互未保持安全間隔
      ，同為肇事原因。」而認定被告於本件交通事故確有過失
      ，與本院上開認定一致，亦有100年9月7日臺灣省嘉雲區
      車輛行車事故鑑定委員會嘉雲鑑0000000字第1005803225
      號函及所附鑑定書在卷為憑（見刑案卷第46頁至第47頁）
      ，是被告之過失行為與被害人戴昆南之死亡結果間，顯具
      有相當因果關係至為灼然，應認原告之主張為可採信。
（二）按因故意或過失，不法侵害他人之權利者，負損害賠償責
      任。民法第184條定有明文，復按不法侵害他人致死者，
      對於支出醫療及增加生活上需要之費用或殯葬費之人，亦
      應負損害賠償責任。被害人對於第三人負有法定扶養義務
      者，加害人對於該第三人亦應負損害賠償責任。民法第
      192條亦有明文，末按不法侵害他人致死者，被害人之父
      、母、子、女及配偶，雖非財產上之損害，亦得請求賠償
      相當之金額。民法第194條亦有明文規定。爰審酌被告應
      賠償之金額如下:
    1.喪葬費部分：
      原告戴宏明提出收據8張，喪葬費用合計371,000元，被告
      對收據並未有意見，僅稱認為不過分，但經濟不好，僅願
      給付一半等詞，惟被告既未舉證有何一項目係不必要者，
      自應全數給付。
    2.扶養費：
      被告對原告戴邱阿披所請求之扶養費並無意見，經審酌原
      告戴邱阿披為被害人戴昆南之配偶，與被害人間互負扶養
      義務。被害人戴昆南死亡時約78歲，依簡易生命表所載平
      均餘命尚有9.73年，亦即被害人戴昆南對原告戴邱阿披尚
      負有9.73年扶養義務，依行政院主計處所公佈嘉義縣98年
      度平均每人月消費支出分析表，原告戴邱阿披每月所需之
      生活費以15,052元計算。又被害人戴昆南與原告戴邱阿披
      共有子女4人即原告戴美華、戴玉彩、戴宏明、戴新榮，
      故其扶養義務負擔為5分之1，計原告戴邱阿披得請求之扶
      養費用為278,981元【計算式：15,052元×12月×7.00000
      00（9.73年霍夫曼係數）÷5＝278,981.96元，取其整數
      278,981元】。另原告戴神扶為被害人戴昆南與前配偶所
      生之子女，非原告戴邱阿披之直系血親卑親屬，故無前揭
      民法第1114條之適用，併此敘明。
    3.精神慰撫金：被害人戴昆南死亡時約78歲，原告戴邱阿披
      年已72歲，其餘原告均已成年，並審酌被告目前工作不固
      定，名下亦無任何財產，認被告給予每人各40萬元之慰撫
      金以資慰藉為適當。
（三）按損害之發生或擴大，被害人與有過失者，法院得減輕賠
      償金額，或免除之，民法第217條定有明文。本件車禍之
      發生固因被告之前開行為所致，但被害人戴昆南駕駛重型
      機車，行經未劃分線標線之道路，疏未注意靠右行駛，保
      持會車間格至少半公尺之距離，同為肇事原因，亦如前述
      。則被害人對本件損害之發生，亦與有過失。本院審酌兩
      造對本件損害發生之原因力之強弱程度，認被害人與被告
      應各自負百分之50之過失責任，並依此減輕被告賠償金額
      百分之50，基此計算，原告戴宏明得請求賠償之金額為
      771,000元（371,000＋400,000），應減為385,500元；原
      告戴邱阿披得請求賠償之金額為678,981元（278,981＋
      400,000），應減為339,491元；原告戴美華、戴玉彩、戴
      新榮、戴神扶得請求賠償之金額各為400,000元，均應減
      為200,000元。
（四）次按保險人依本法規定所為之保險給付，視為被保險人損
      害賠償金額之一部分；被保險人受賠償請求時，得扣除之
      。強制汽車責任保險法第32條定有明文。經查原告戴邱阿
      披因本事件已獲強制汽車責任保險理賠268,350元，原告
      戴宏明、戴美華、戴玉彩、戴新榮、戴神扶每人各獲強制
      汽車責任保險理賠268,349元，應予扣除，故被告應給付
      原告戴宏明117,151元、原告戴邱阿披71,141元，且查負
      損害賠償責任者，除法律另有規定或契約另有訂定外，應
      回復他方損害發生前之原狀。因回復原狀而應給付金錢者
      ，自損害發生時起，加給利息。民法第213條第1及2項定
      有明文，故原告戴宏明、戴邱阿披請求自本訴狀送達之日
      即100年10月6日起之利息為有理由。而其餘原告所領之強
      制保險金額已超過被告應給付之金額，其等之請求為無理
      由。
五、原告雖陳明願供擔保，請求宣告假執行，惟本件所命給付金
    額並未超過50萬元，應依職權宣告假執行，原告其餘之訴既
    經駁回，其假執行之聲請已失所附麗，應併駁回之。
六、據上論結，本件原告之訴為一部有理由，一部無理由，依民
    事訴訟法第385條第1項、第389條第1項第5款、第79條，判
    決如主文。
中    華    民    國  100    年    12    月    29    日
                      民一庭法  官  林芮伶
以上正本係照原本作成。
如對本判決上訴須於判決送達後20日內向本院提出上訴狀。
如委任律師提起上訴者，應一併繳納上訴審裁判費。
中    華    民    國   100    年    12    月    29    日
                            書記官  許龍崑